臺灣高雄地方法院刑事判決　　　　　　　　　　　　九十一年度易字第一四四號
　　公　訴　人　臺灣高雄地方法院檢察署檢察官
　　被　　　告　乙○○
　　　　　　　　甲○○
右列被告等因詐欺等案件，經檢察官提起公訴（九十年度偵字第一一六一號），本院
判決如左：
    主  文
乙○○、甲○○均無罪。
    理  由
一、公訴意旨略以：被告乙○○及甲○○二人，共同基於意圖為自己不法所有之犯意
    聯絡，於民國八十七年四月九日，在高雄市○○○路十三號，向告訴人丙○○佯
    稱欲以附停止條件分期付款買賣方式，購買車號ＩＩＬ—四五九號機車，分期付
    款總價新台幣（下同）二萬四千三百元，分六期給付，價金未付清前所有權仍屬
    丙○○所有，致使告訴人不疑而售與機車，被告二人得手後即逃逸並將機車轉售
    他人而拒不付款，告訴人始知受騙，因認被告二人均涉犯刑法第三百三十九條第
    一項之詐欺取財罪嫌及動產擔保交易法第三十八條之罪嫌。
二、按犯罪事實，應依證據認定之，無證據不得推定其犯罪事實；又不能證明被告犯
    罪者，應諭知無罪之判決，刑事訴訟法第一百五十四條、第三百零一條第一項分
    別定有明文；又事實之認定，應憑證據，如未能發現相當證據，或證據不足以證
    明，自不能以推測或擬制之方法，為裁判基礎，另按認定犯罪事實，所憑之證據
    ，雖不以直接證據為限，間接證據亦包括在內，然無論直接或間接證據，其為訴
    訟上之證明，須於通常一般之人，均不致於有所懷疑，而得確信其為真實之程度
    者，始得為有罪之認定，倘其證明尚未達此一程度，而有合理性懷疑之存在時，
    即無從為有罪之認定（最高法院七十六年台上字第四九八六號判例可資參照）。
    次按動產擔保交易法第三十八條意圖不法之利益，將標的物遷移、出賣，致生損
    害於債權人罪之成立，須行為人在客觀上有將標的物遷移或出賣之行為，而致生
    損害於債權人，且行為人之主觀上須具有意圖不法利益之犯意始足當之。再按刑
    法第三百三十九條第一項之詐欺取財罪，須行為人本於不法所有之意圖，施用詐
    術使人陷於錯誤，致人將本人或第三人之物交付始能成立，否則除應負其他民事
    責任外，尚不得逕以該罪相繩。至於債務人於債之關係成立後，如有未依債之本
    旨履行民事債務之情形，在一般社會經驗上可能之原因甚多，縱令是出於惡意不
    為履行，苟無足以證明其在債之關係發生時，自始即具有不法所有意圖之積極證
    據，亦僅能令負民事債務不履行之責任，依刑事訴訟法第一百五十四條之規定，
    尚不得據此債信違反之客觀事態，而推定債務人原有詐欺取財之犯意。
三、公訴人認被告乙○○及甲○○涉犯前揭詐欺及違反動產擔保交易法之罪嫌，無非
    係以告訴人丙○○之指訴、告訴人所提出之機車分期付款保證書一紙及被告二人
    無法說明在何處報失竊等情，資為論罪之依據。訊據被告二人均坦承有於右揭時
    、地，以被告乙○○為債務人，被告甲○○為連帶保證人，向告訴人購買車號Ｉ
    ＩＬ—四五九號中古機車一部，被告乙○○並坦承其自分期付款之第一期起即未
    繳交未付之車款等情不諱，惟二人均堅決否認有何詐欺及違反動產擔保交易法之
    情事，被告乙○○辯以：該部機車於購買後一個禮拜就遭竊了，並不是轉售給他
    人，又我購買這部機車當時並無詐欺的意思，這部機車原本是要當作我的小孩打
    工賺錢的交通工具，我只是掛名，然因機車遭竊所以他沒有去打工賺錢，我的經
    濟狀況也不佳，所以才未繼續付款等語；被告甲○○則辯以：當時我妹妹乙○○
    要買機車，我只是當連帶保證人而已，我並不知道後來乙○○沒有繼續付款，她
    也沒有跟我說等語。
四、經查：
  (一)涉犯違反動產擔保交易法部分：
  本件告訴人所提出之機車分期付款契約書內，並未載明債務人即被告乙○○要將
    標的物存放於何處，且告訴人於本院審理時復自陳：「（問：契約上有無約定機
    車停放何處？）沒有」等語明確（見本院九十一年六月二十一日訊問筆錄），足
    見被告乙○○於購買該部機車時，並未與告訴人約定該部機車即標的物之停放地
    點；再查，被告乙○○於八十七年四月九日購買該部機車後，該部機車於八十七
    年四月二十日即遭竊，被告乙○○並有至高雄縣警察局鳳山分局五甲派出所報案
    等情，有高雄縣警察局車輛遺失受理報案單影本一紙在卷可稽，是被告辯稱其並
    未將該部機車賣與他人而係遭竊等語，堪認與事實相符，應可採信。且參以被告
    乙○○業已與告訴人達成和解，清償全部欠款等情，有和解書一紙在卷可憑，堪
    認被告乙○○係因機車失竊且經濟能力未逮，方未繼續繳納分期付款，其主觀上
    尚無意圖為自己不法利益可言，公訴人所舉上開證據並不足作為被告乙○○有違
    反動產擔保交易法第三十八條之認定，尚不得以該罪相繩。
  按動產擔保交易法第三十八條，以動產擔保交易之債務人，意圖不法之利益，將
    標的物遷移、出賣、出質、移轉、抵押或為其他處分，致生損害於債權人者為其
    構成要件，屬純正身分犯；又刑法第三十一條第一項規定，因身分或其他特定關
    係成立之罪，其共同實施或教唆幫助者，雖無特定關係，仍以共犯論，視為純正
    身分犯成立共犯之特別規定；是動產擔保交易之連帶保證人是否成立違反動產擔
    保交易法第三十八條之罪，則應先視債務人是否已有違反該條之行為，方有共同
    實施之可能，倘債務人即無違反動產擔保交易法第三十八條之行為，連帶保證人
    自無可能因與債務人共同實施，而須依刑法第三十一條第一項之規定論以共同正
    犯，合先敘明。本件公訴人認被告甲○○雖為該部機車附條件買賣之連帶保證人
    ，然與被告乙○○均為共同正犯，因認被告甲○○亦涉犯動產擔保交易法第三十
    八條之罪嫌。然查，被告乙○○即債務人之行為尚不構成動產擔保交易法第三十
    八條之罪，業據本院認定如前，揆諸上揭說明，被告甲○○既僅為連帶保證人，
    亦當然不構成動產擔保交易法第三十八條之罪。綜前，被告乙○○既未將該部機
    車即標的物遷移或出賣，核與前揭動產擔保交易法第三十八條之犯罪構成要件不
    合；此外，本院復查無其他確切之證據足以證明被告二人確有公訴人所指違反動
    產擔保交易法第三十八條之犯行，不能證明被告二人犯有此罪，就此部分自應均
    為無罪之諭知。
  (二)涉犯詐欺罪部分：
    被告二人於右揭時、地，以被告乙○○為債務人，向告訴人購買車號ＩＩＬ—四
    五九號中古機車一部，被告甲○○並擔任連帶保證人，被告二人並共同開立面額
    為二萬四千三百元之本票一紙，而被告乙○○自第一期起即未繳交分期付款等情
    ，業經告訴人指訴綦詳，且為被告二人所不否認，並有機車分期付款契約書及本
    票影本一紙在卷可憑，堪認為真實。復查，告訴人雖指稱被告二人將該部機車騎
    走後即未支付任一期之分期付款等情，然告訴人並未明確指稱被告二人於購買機
    車當時，有施用如何之詐術使其陷於錯誤而交付機車，再衡以一般機車買賣之交
    易情形，採分期付款方式乃係非常普遍之交易習慣，而被告乙○○於購買機車當
    時已先支付頭期款七千元，為告訴人所不否認（見本院九十一年六月二十一日訊
    問筆錄），被告二人亦有共同開立面額為二萬四千三百元之本票一紙為憑，是客
    觀上實難認被告二人有何施用詐術之行為，況告訴人係於衡量被告二人之信用狀
    況後，方允諾被告乙○○得以分期付款之方式支付機車價款，則其應無陷於錯誤
    之情形。又被告乙○○雖於購車當時給付七千元後，自分期付款之第一期起即未
    給付款項，惟其於本院審理時辯以：其僅是掛名幫小孩買該部機車，原本是要當
    作其小孩打工之交通工具，然因機車遭竊故其小孩沒有去打工賺錢，再加上其經
    濟狀況也不佳方未繼續付款等語；而查該部機車確實於購買後十日即遭竊，有前
    述高雄縣警察局車輛遺失受理報案單影本一紙可稽，是被告上開辯詞尚可採信，
    足認被告原本尚可將其小孩打工賺得之錢用以給付分期付款，實無自始即欲詐欺
    告訴人之意圖甚明；佐以被告二人業已全數清償積欠之機車價款，並與告訴人達
    成和解，益證被告二人應無意圖為自己不法所有之犯意，是尚難僅以被告二人於
    購車後未如期支付分期付款，遽認其等即有共同詐欺取財之犯行。綜上，被告二
    人所為與刑法詐欺取財罪之構成要件尚有未合，而不得以該罪相繩，揆諸前揭說
    明，縱其等於購車後未遵期支付分期付款，亦應純屬單純民事上債務不履行之問
    題，難因此遽以反推被告二人有何不法所有之意圖。此外，本院復查無其他積極
    證據足資證明被告二人有何詐欺取財之犯行，不能證明被告二人犯有此罪，就此
    部分亦應均為無罪之諭知。
五、被告乙○○經合法傳喚無正當理由不到庭，本院認本件為應諭知無罪之案件，故
    不待其陳述逕行判決。
據上論斷，爰依刑事訴訟法第三百零一條第一項、第三百零六條，判決如主文。
中      華      民      國      九十一      年    十一    月    十四    日
                                  臺灣高雄地方法院刑事第四庭
                                      審判長法官  黃建榮
                                            法官  楊宗翰
                                            法官  盧怡秀
右正本證明與原本無異。
如不服本判決，應於判決送達後十日內，向本院提出上訴狀。
                                          書記官  林佳蓉
中      華      民      國      九十一      年    十一    月    十四    日
